ACORDAO-COMPLETO-2415270

ACÓRDÃO 6719/2020 ATA 20/2020 - SEGUNDA CÂMARA

VISTOS, relatados e discutidos estes autos de representação autuada a partir do Ofício 0094/2020-GAB/PRM/BJL-AGS, de 26/3/2020, peça 1, por meio do qual o Procurador da República Adnilson Gonçalves da Silva,  representante do Ministério Público Federal em Bom Jesus da Lapa/BA, noticia a esta Corte de Contas possíveis irregularidades relativas ao Fundo de Manutenção e Desenvolvimento do Ensino Fundamental e de Valorização do Magistério (Fundef) , por parte do Município de Serra Dourada/BA, consistentes na adoção de uma "série de medidas para rateio dos recursos do precatório do FUNDEF, em nítida afronta às orientações, recomendações e entendimentos do MPF, do TCU, do FNDE e do TCM", 
ACORDAM os Ministros do Tribunal de Contas da União, reunidos em Sessão da Segunda Câmara, diante das razões expostas pelo Relator, em: 
9.1. não conhecer da presente representação, pois ausentes os requisitos de admissibilidade previstos no art. 237 do RI/TCU;
9.2. alertar o Sr. José Milton Frota de Souza (CPF XXX.360.515-XX) , Prefeito do Município de Serra Dourada/BA, que o Acórdão 1824/2017-TCU-Plenário, ratificado pelo Acórdão 2866/2018-TCU-Plenário (ambos de relatoria do Min. Walton de Alencar) , deixa assente que os recursos oriundos dos precatórios do Fundef não podem ser utilizados para custear "pagamentos de rateios, abonos indenizatórios, passivos trabalhistas ou previdenciários, remunerações ordinárias ou outras denominações de mesma natureza, aos profissionais da educação", de modo que o descumprimento desta vedação implica na aplicação da multa prevista no art. 58 da Lei 8.443/1992;
9.3. alertar à Secretaria de Controle Externo da Educação para que acompanhe o andamento das Ações Civis Públicas 8000287-20.2018.2018.8.05.0246 (remetida para a Justiça Federal/Subseção de Bom Jesus da Lapa) e 1000713-38.2020.4.01.3315 (Vara Federal Cível e Criminal da SSJ de Bom Jesus da Lapa-BA) , devendo a unidade representar ao Tribunal eventual conduta do Município de Serra Dourada/BA tendente a empregar os recursos do Fundef em desacordo com o Acórdão 1824/2017-TCU-Plenário, ratificado pelo Acórdão 2866/2018-TCU-Plenário (ambos de relatoria do Ministro Walton de Alencar) ; 
9.4. dar ciência deste Acórdão à Procuradoria da República no Município de Bom Jesus da Lapa/BA e ao Sr. José Milton Frota de Souza, encaminhando-lhes cópia do inteiro teor da deliberação; e 
9.5. arquivar os autos, nos termos dos arts. 235 e 169, inciso III, do Regimento Interno/TCU.

Representação a respeito de possíveis irregularidades na utilização de recursos provenientes de precatórios do Fundef recebidos pelo município.

Segunda Câmara

Prefeitura Municipal de Serra Dourada - BA.

3. Representante: Ministério Público Federal

13.1. Ministros presentes: Ana Arraes (Presidente), Augusto Nardes, Aroldo Cedraz e Raimundo Carreiro (Relator).
13.2. Ministros-Substitutos presentes: Marcos Bemquerer Costa e André Luís de Carvalho.

RAIMUNDO CARREIRO

Trata-se de representação autuada a partir do Ofício 0094/2020-GAB/PRM/BJL-AGS, de 26/3/2020, peça 1, por meio do qual o Procurador da República Adnilson Gonçalves da Silva,  representante do Ministério Público Federal em Bom Jesus da Lapa/BA, noticia a esta Corte de Contas possíveis irregularidades relativas ao Fundo de Manutenção e Desenvolvimento do Ensino Fundamental e de Valorização do Magistério (Fundef) , por parte do Município de Serra Dourada/BA, consistentes na adoção de uma "série de medidas para rateio dos recursos do precatório do FUNDEF, em nítida afronta às orientações, recomendações e entendimentos do MPF, do TCU, do FNDE e do TCM".    
2.	A Secretaria de Controle Externo da Educação (SecexEducação) , em pareceres uniformes às peças 5 e 6, propôs não conhecer da representação, in verbis:
"INTRODUÇÃO
1.	Cuidam os autos de representação, encaminhada por Procurador da República no Município de Bom Jesus da Lapa/BA, a respeito de possíveis irregularidades na utilização de recursos provenientes de precatórios do Fundef recebidos pela Prefeitura do Município de Serra Dourada/BA.
HISTÓRICO
2.	O representante informa, por meio do ofício 0094/2020-GAB/PRM/BJL-AGS (peça 1, p. 1) , de 6/3/2020, sobre a instauração de Procedimento Preparatório 1.14.015.000024/2020-19, de 18/2/2020, acerca de supostas irregularidades na aplicação, pelo Município de Serra Dourada/BA, de recursos de precatórios do Fundef. 
3.	O ofício cita que a irregularidade na aplicação dos recursos consistiu, especificamente, na realização de acordo para rateio de recursos do precatório do Fundef com profissionais da educação, contrariando entendimentos dos órgãos de controle.
4.	O Município de Serra Dourada/BA recebeu, a título de precatórios do Fundef, o valor total de R$ 34.779.643,00, reservando para rateio com profissionais da educação, que trabalharam à época, o valor de R$ 17.656.275,25, conforme cláusula primeira do acordo (peça 1, p. 14) .   
5.	O referido procedimento preparatório do MPF teve origem em reunião (Ata de Reunião, peça 1, p. 3-4) , realizada em 17/2/2020, entre Procurador da República, Prefeito e demais gestores do Município de Serra Dourada/BA, cujo objetivo foi a realização de tratativas para a aplicação de recursos de precatórios do Fundef recebidos pelo município.
6.	Vale transcrever, a seguir, trecho da ata dessa reunião, que traz informações sobre o planejamento de aplicação dos recursos do Fundef (peça 1, p. 3-4) :  
 (...) o procurador da República questionou a respeito de notícias de acordo judicial entre o município de Serra Dourada e o sindicato APLB, celebrado perante a justiça estadual, para rateio direto da verba do precatório do FUNDEF entre os professores (...) foi confirmado que houve acordo homologado judicialmente para rateio direto de 45% do valor do precatório, sendo que a decisão ainda não transitou em julgado porque está pendente a intimação do MPE/BA e do MPF. O procurador da República registrou que, conquanto a municipalidade tivesse ciência da posição do MPF, TCM e TCU acerca da proibição do rateio das verbas diretamente aos professores, buscou "legitimá-lo" através de dois artifícios: projeto de lei municipal e acordo judicial. (grifou-se) 
7.	Com os esclarecimentos obtidos na citada reunião, e, ainda, considerando que os gestores de Serra Dourada/BA adotaram medidas para rateio dos recursos do precatório do Fundef, em nítida afronta às orientações, recomendações e entendimentos do MPF, do TCU, do FNDE e do TCM; o Procurador da República em Bom Jesus da Lapa/BA, determinou que (peça 1, p. 4) :
1) instaure-se procedimento preparatório vinculado a 5ª CCR, para reunir informações preliminares sobre as circunstâncias da realização de acordo para rateio dos recursos do precatório do FUNDEF pelo município de Serra Dourada/BA e colher elementos de informação sobre as responsabilidades eventualmente cabíveis em face do prefeito, do procurador municipal e dos demais agentes públicos e privados envolvidos; 
2) encaminhe-se cópia desta ata, das atas das reuniões anteriores e dos documentos correlatos ao TCU e ao TCM-BA, a fim de que cada órgão adote as providências cabíveis, dentro de seu âmbito de atribuição, destacando-se que, na compreensão deste órgão ministerial, os gestores do município de Serra Dourada/BA se utilizaram da Câmara de Vereadores e do Poder Judiciário Estadual como instrumentos de fuga às determinações contidas no acórdão nº 2866/2018-TCU, no Parecer nº 02621-18/TCM-BA e na Resolução nº 1387/2019-TCM-BA, que proíbem expressamente a utilização dos recursos do precatório do FUNDEF para pagamento de salários, vantagens ou rateio entre professores. 
8.	Elenca-se, a seguir, os principais documentos encaminhados pelo representante:
a)	Decisão de Juiz de Direito (Processo 8000287-20.2018.805.0246) , de 12/2/2020, homologando acordo entre o Poder Legislativo Municipal, por meio da Lei Municipal 196/2019, Sindicato dos Trabalhadores em Educação do Estado da Bahia (APLB) e o Poder Executivo do Município de Serra Dourada/BA, sobre o rateio de parte dos recursos recebidos de precatórios do Fundef, com profissionais do magistério do município (peça 1, p. 9) ;
b)	Peça inicial, de 12/2/2020, requerendo a homologação do acordo retrocitado (peça 1, p. 10-16) ;
c)	Cópia da Lei Municipal 196/2019, de 20/12/2019, autorizando o Poder Executivo Municipal de Serra Dourada/BA a conceder abono excepcional, por meio de rateio de verba de natureza extraordinária oriunda do Fundef, entre os servidores municipais da rede pública de educação (peça 1, p. 18-20) ;
d)	Manifestação do MPF, acerca do acordo judicial firmado, no âmbito do Processo 8000287-20.2018.805.0246 (peça 1, p. 24-43) ;
e)	Atas de Reunião entre MPF e gestores do executivo do município de Serra Dourada/BA, realizadas nos seguintes dias: 17/2/2020 (peça 1, p. 44-45) , 20/2/2019 (peça 1, p. 46-48) , 30/8/2018 (peça 1, p. 49-51) , 12/9/2019 (peça 1, p. 52-55) , 10/10/2019 (peça 1, p. 56-58) , 21/1/2020 (peça 1, p. 59-60) ;
f)	Nota Técnica 5006/2016/CGFSE/DIGEF (peça 1, p. 61-70) e Nota Técnica 19/2018/CGFSE/DIGEF (peça 1, p. 71-77) , ambos normativos do FNDE; Resolução 1346/2016 (peça 1, p. 78-82) , Resolução 1387/2019 (peça 1, p. 83-84) e Parecer 02621-18 (peça 1, p. 85-95) , todos do TCM/BA;  Acórdão 1824/2017-TCU-Plenário - Relator: Min. Walton Alencar Rodrigues (peça 1, p. 96-125) , 1962/2017-TCU-Plenário - Relator: Min. Walton Alencar Rodrigues (peça 1, p. 126-135) , 1518/2018-TCU-2018 - Relator: Min. Augusto Sherman Cavalcanti (peça 1, p. 136-157) , 2866/2018-TCU-Plenário - Relator: Min. Walton Alencar Rodrigues (peça 1, p. 161-186) e 1690/2019-TCU-Plenário Relator: Min. Augusto Nardes (peça 1, p. 187-204) ; e, Nota Técnica CNPG 20/2018 (peça 1, p. 205-213) , do Conselho Nacional de Procuradores-Gerais do Ministério Público dos Estados e da União (CNPG) ; documentos que dispõem sobre a  proibição à utilização dos recursos do precatório do Fundef para pagamento de salários, vantagens ou rateio entre profissionais da educação; 
g)	Roteiro de Atuação dos órgãos de controle (Fundef) , do Grupo de Trabalho Interinstitucional Fundef/Fundeb, formado pelo MPF, MP`s dos Estados e MP`s de Contas (peça 1, p. 218-371) ;
EXAME DE ADMISSIBILIDADE
9.	Inicialmente, deve-se registrar que a representação não preenche todos os requisitos de admissibilidade constantes no art. 237, inciso I e parágrafo único, do RI-TCU, pois não traz indício concernente à irregularidade.
10.	Verifica-se que não há documento nos autos que mencione a efetiva ocorrência da distribuição de parte dos recursos do Fundef recebidos pelo Município de Serra Dourada/BA com os profissionais de educação.
11.	A esse respeito, vale citar trecho, a seguir transcrito, do documento em que o representante do MPF menciona as providências adotadas por ele, em resposta à intimação judicial sobre o citado acordo (peça 1, p. 399) :
Sirvo-me do presente para cientificá-los de que, após receber intimação judicial, apresentei manifestação no Juízo Estadual da Comarca de Serra Dourada/BA, manifestando o interesse federal em processo em que se discute a aplicação de verbas federais do antigo FUNDEF e alertando para a necessidade de remessa da ACP 8000287-20.2018.8.05.0246 para a Justiça Federal. 
A apresentação da manifestação na Justiça Estadual, em caráter de urgência, se deu com o objetivo de manifestar o interesse federal, permitindo ao juiz de direito remeter os autos à Justiça Federal. Não há pretensão deste signatário de atuar na Justiça Estadual, tanto que, logo depois, ajuizei, na Justiça Federal, uma ação civil pública (ACP nº 1000713-38.2020.4.01.3315 - PJE/JF de Bom Jesus da Lapa/BA) , com objeto que engloba a questão discutida na Justiça Estadual e, ao Juiz Federal, requeri que o Juiz Estadual fosse cientificado da competência federal para a matéria (aplicação de recursos federais do precatório do FUNDEF) e remetesse os autos da ACP 8000287-20.2018.8.05.0246. 
Penso que não seria caso de aplicação do art. 57, XIII, da LC 75. Ainda fosse, a manifestação ministerial era urgente, porque do contrário poderia haver o trânsito em julgado de um acordo extrajudicial, homologado pelo juiz sem a prévia intimação do MP, para distribuir mais de 17 milhões de reais de recursos federais entre os professores, acordo esse reputado por mim como manifestamente ilegal. Havendo entendimento diferente, peço orientação de como proceder.
12.	Do documento retrocitado, resta claro que o representante do MPF agiu, tempestivamente, de forma a barrar que o acordo judicial transitasse em julgado e, por sua vez, produzisse efeitos sem que o juízo tomasse ciência da posição dos órgãos de controle. Isto é, a manifestação do MPF obstaculizou a distribuição dos recursos dos precatórios com os profissionais de educação do município de Serra Dourada/BA.
13.	Assim, considerando que, diante dos elementos dos presentes autos, os citados recursos não foram rateados com os profissionais da educação, resta analisar outras possíveis ilegalidades apontadas pelo representante.
14.	Segundo o procurador (representante) , consistiu irregularidade a realização de acordo judicial, efetuado pelo Município de Serra Dourada/BA, com base na Lei Municipal 196/2019, com intuito de utilizar parte dos recursos recebidos pelo município a título de precatórios do Fundef.
15.	Observa-se que o Procedimento Preparatório 1.14.015.000024/2020-19, instaurado pelo MPF, possui os mesmos objetivos de análise do que o presente processo, como segue (peça 1, p. 2) :
SERRA DOURADA/BA - Reunir informações preliminares sobre as circunstâncias da realização de acordo para rateio dos recursos do precatório do FUNDEF pelo município de Serra Dourada/BA e colher elementos de Informação sobre as responsabilidades eventualmente cabíveis em face do prefeito, do procurador municipal e dos demais agentes públicos e privados envolvidos. (grifou-se) 
16.	Do exposto, percebe-se que a irregularidade objeto dessa representação não está relacionada à aplicação dos recursos dos precatórios do Fundef pelo Município de Serra Dourada/BA, mas ao planejamento dessa aplicação, já que o acordo judicial e a Lei Municipal podem ser vistos como preparativos para utilização desses recursos.  
17.	Segundo documentos constantes dos autos, os gestores municipais mantinham reuniões frequentes com o MPF para discutir a aplicação dos recursos dos precatórios e, ainda, tinham conhecimento da irregularidade no rateio desses recursos com profissionais de educação do município, e, mesmo assim, buscaram o poder legislativo municipal (Lei Municipal 196/2019) e o judiciário para "dar ares de legalidade" a ato irregular.
18.	Com isso, o representante do MPF entendeu que a elaboração do citado acordo, por si só, representa irregularidade.
19.	Outrossim, entendeu que o prefeito, o procurador e demais envolvidos do Município de Serra Dourada/BA devem ser responsabilizados, sob os seguintes argumentos (peça 1, p. 3) :     
 (...) buscou "legitimá-lo" [o acordo] através de dois artifícios: projeto de lei municipal e acordo judicial. Registrou, ainda, que, ao ver do MPF, tal fato configura burla legal, na medida em que o município tenta dar ar de legalidade a possível desvio de recursos públicos federais. Pelo prefeito, foi dito que não houve tentativa de burla legal nem finalidade de promoção eleitoral, e que o município buscou atender aos anseios da categoria dos professores. O prefeito disse, ainda, que a decisão sobre a legalidade, ou não, da postura do município será apreciada pelo juiz de direito. 
20.	Nesse contexto, ainda que se possa concordar com a avaliação do MPF, sobre as possíveis intenções eleitoreiras advindas desses atos dos gestores municipais, esse caráter de avaliação subjetiva não deve ser levado em consideração para avaliação de admissibilidade nos processos do Tribunal, mas apenas as questões de ordem objetiva, conforme dispõe o enunciado do Acórdão 739/2017-TCU-Plenário (Relator: Min. Bruno Dantas) , in verbis:  
Enunciado: Para a admissibilidade de representações e denúncias, atendidos os critérios mínimos previstos em lei, não interessa ao TCU qualquer avaliação subjetiva sobre a pessoa do representante ou do denunciante, mas sim a pertinência dos fatos trazidos ao conhecimento do Tribunal.
21.	Dito isso, de objetivo têm-se que: não há notícia de que ocorreu rateio dos recursos de precatórios com profissionais de educação; o ato de legislar, no caso, a edição da Lei 196/2019, por certo, não pode ser considerado uma irregularidade (todas as leis podem sofrer controle judicial, capaz de impedir possíveis efeitos ilegais, caso necessário) ; por fim, o ato de se buscar na justiça a homologação de acordo, ainda que o mesmo contenha cláusulas irregulares, não representa ato de irregularidade, ou seja, a busca pelo poder judiciário, por si só, não pode ser considerado um ato irregular (o acordo judicial prevê o controle do MPF e MPE) .
22.	Destaca-se, que, no presente caso, tanto o MPF quanto o MPE foram intimados para se pronunciarem (peça 1, p. 9) , tendo o MPF apresentado manifestação contendo todos os argumentos capazes de reverter a decisão inicial do Juiz de Direito, tendo, inclusive, solicitado o encaminhamento dos autos à Justiça Federal (peça 1, p. 24-43) .  
23.	Ao que tudo indica, os termos do acordo ainda estão em discussão judicial, não cabendo ao TCU adoção de providências no momento, sem prejuízo de, caso o representante apresente novos documentos contendo indícios de aplicação irregular de recursos do Fundef, o Tribunal volte a se pronunciar sobre o ponto. 
24.	No contexto atual, diante dos documentos apresentados, não se pode identificar a ocorrência, ou, ao menos, a iminência de ocorrência de irregularidade. Portanto, a presente documentação não pode ser admitida, pois não traz indício de irregularidade capaz de demandar a atuação do TCU. 
CONCLUSÕES
25.	Assim, considerando que os elementos fáticos indiciários apresentados pelo representante, para produzir convencimento, não são insuficientes para caracterizar a ocorrência de irregularidade passível de atuação do TCU, propõe-se não conhecer a presente documentação como representação, por não atender os requisitos de admissibilidade previstos no art. 237 do RI-TCU.
26.	Por fim, propõe-se comunicar do acórdão que vier a ser proferido ao representante e arquivar os presentes autos.
PROPOSTA DE ENCAMINHAMENTO
27. Ante todo o exposto, submetem-se os autos à consideração superior, propondo: 
i. não conhecer a presente documentação como representação, por não atender os requisitos de admissibilidade previstos no art. 237 do RI-TCU, pois os elementos/documentos apresentados não são aptos a demonstrar indícios de irregularidade passível de atuação desse Tribunal;
ii. comunicar do acórdão que vier a ser proferido ao representante, destacando que o relatório e o voto que fundamentam a deliberação ora encaminhada podem ser acessados por meio do endereço eletrônico www.tcu.gov.br/acordaos e que, caso tenham interesse, o Tribunal pode encaminhar-lhe cópia desses documentos sem quaisquer custos;
iii. arquivar o presente processo, com base nos arts. 235, parágrafo único, e 169, inciso III, ambos do RI/TCU.
. (Grifos no original) 
3.	É o relatório.

não há

Não atuou.

REPRESENTAÇÃO. MINISTÉRIO PÚBLICO FEDERAL. POSSÍVEIS IRREGULARIDADES NA UTILIZAÇÃO DE RECURSOS DO FUNDEF COMETIDAS PELO MUNICÍPIO DE SERRA DOURADA/BA. PROVIMENTO JURISDICIONAL QUE IMPEDE O PAGAMENTO DE RATEIO ENTRE PROFISSIONAIS DA EDUCAÇÃO COM RECURSOS DO FUNDO. AUSÊNCIA DE IRREGULARIDADES COMETIDAS. NÃO CONHECIMENTO. EMISSÃO DE ALERTA. ACOMPANHAMENTO. ARQUIVAMENTO.

REPRESENTAÇÃO (REPR)

Secretaria de Controle Externo da Educação (SecexEduc).

Relato o presente processo em razão de sorteio realizado nos termos do art. 18-B da Resolução-TCU 175/2005.
2.	Conforme assentado no relatório precedente, trata-se de representação autuada a partir do Ofício 0094/2020-GAB/PRM/BJL-AGS, de 26/3/2020, peça 1, por meio do qual o Procurador da República Adnilson Gonçalves da Silva,  representante do Ministério Público Federal em Bom Jesus da Lapa/BA, noticia a esta Corte de Contas possíveis irregularidades relativas ao Fundo de Manutenção e Desenvolvimento do Ensino Fundamental e de Valorização do Magistério (Fundef) , por parte do Município de Serra Dourada/BA, consistentes na adoção de uma "série de medidas para rateio dos recursos do precatório do FUNDEF, em nítida afronta às orientações, recomendações e entendimentos do MPF, do TCU, do FNDE e do TCM".
3.	A Secretaria de Controle Externo da Educação (SecexEducação) , em pareceres uniformes às peças 5 e 6, propôs não conhecer da representação. Razão assiste à unidade técnica. Vejamos.  	
4.	A documentação encaminhada pela Procuradoria da República no Município de Bom Jesus da Lapa/BA informa procedimentos adotados pelo Município de Serra Dourada/BA com vistas a destinar parte dos recursos recebidos do Precatório/Fundef 017787462.2017.4.01.9198 (valor total do precatório: R$ R$ 35.577.167,19) para pagamento de folha de pessoal.
5.	De fato, colho dos autos que: o Município celebrou acordo com o Sindicato dos Trabalhadores em Educação do Estado da Bahia para ratear, entre os servidores municipais da rede pública de educação, R$ 17.656.275,25, oriundos dos recursos do Precatório 017787462.2017.4.01.9198; o acordo foi homologado judicialmente nos autos da ACP 8000287-20.2018.2018.8.05.0246 pelo Juízo da Comarca de Serra Dourada/BA; ao passo que a Lei Municipal 196, de 20 de dezembro de 2019[footnoteRef:2], já autorizou o Chefe do Poder Executivo local a realizar o gasto. [2:  A Lei Municipal 196, de 20 de dezembro de 2019, autoriza o Chefe do Poder Executivo local a conceder abono excepcional por meio de rateio da verba de natureza extraordinária oriunda do antigo Fundef, entre os servidores municipais da rede pública de educação, in verbis:. Art. 1°  Fica autorizado o Chefe do Poder Executivo Municipal a conceder abono excepcional por meio de rateio da verba oriunda do antigo Fundef, Precatório 017787462.2017.4.01.9198, em decorrência da diferença do repasse a título de complementação da União ao Município de Serra Dourada, no período compreendido entre os anos de 1998 a 2006.§ 1° A autorização prevista no caput visa atender à demanda da Ação Civil Pública 8000287-20.2018.2018.8.05.0246 ajuizada pelo Sindicato dos Trabalhadores em Educação do Estado da Bahia-APLB contra o Município de Serra Dourada, cujo repasse de valor aos beneficiários poderá ser realizado a partir do trânsito em julgado da decisão judicial de homologação ou outro provimento judicial definitivo e favorável aos profissionais do magistério.§ 2° Os termos do acordo formalizado entre o Município de Serra Dourada e o Sindicato dos Trabalhadores em Educação do Estado da Bahia-APLB, nos autos do Processo nº 8000287- 20.20 18.8.05.0246, fazem pane integrante da presente lei.] 
6.	Entretanto, compulsando os autos da referida ACP 8000287-20.2018.2018.8.05.0246 (Sindicato dos Trabalhadores em Educação do Estado da Bahia x Município de Serra Dourada/BA) , verifiquei que, em decisão proferida na data de 19/2/2020, a Justiça Estadual da Bahia deferiu pedido do Ministério Público Federal para encaminhar o processo à Justiça Federal/Subseção de Bom Jesus da Lapa, considerando que as "verbas públicas relativas ao Precatório nº 0177874-62.2017.4.01.9198, mesmo sendo do Município de Serra Dourada, não se desvinculam da sua origem [federal], notadamente quanto à fiscalização da sua aplicação, submetendo às diretrizes dos responsáveis órgãos de controle".
7.	  Além do encaminhamento daquele processo para a Justiça Federal, o MPF logrou, nos autos da Ação Civil Pública 1000713-38.2020.4.01.3315 (MPF x Município de Serra Dourada e o Prefeito José Milton Frota de Souza, em trâmite na Vara Federal Cível e Criminal da SSJ de Bom Jesus da Lapa-BA) , "a indisponibilidade do valor de R$ 38.440.819,12, decorrentes do precatório FUNDEF oriundo da ação ordinária nº nº 2006.33.03.000100-8" (grifei) .  
8.	É consabido que o Acórdão 1824/2017-TCU-Plenário, ratificado pelo Acórdão 2866/2018-TCU-Plenário (ambos de relatoria do Ministro Walton de Alencar) , deixa assente que os recursos oriundos dos precatórios do Fundef não podem ser utilizados para custear "pagamentos de rateios, abonos indenizatórios, passivos trabalhistas ou previdenciários, remunerações ordinárias ou outras denominações de mesma natureza, aos profissionais da educação" (grifei) .
9.	Apesar do conjunto de fatores levados a efeito pelo Município de Serra Dourada/BA com vistas a utilizar os recursos do Fundef em dissonância com o entendimento desta Corte, a atuação do Ministério Público Federal perante a Justiça Federal no Estado da Bahia logrou evitar o pagamento irregular de R$ 17.656.275,25 (oriundos do Fundef) a título de rateio entre profissionais da educação, o que afrontaria a jurisprudência do TCU.    
10.	No momento, como visto, há decisão judicial que torna indisponíveis os valores oriundos do Precatório/Fundef 017787462.2017.4.01.9198. O erário federal, portanto, encontra-se resguardado.           
11.	Posto isso, endosso a conclusão da unidade técnica no sentido de que não há irregularidades a serem apuradas neste momento, pelo que a representação não deve ser conhecida.
12.	Não obstante, julgo necessário, em acréscimo às propostas da SecexEducação, alertar o        Sr. José Milton Frota de Souza (Prefeito do Município de Serra Dourada/BA) , que os recursos oriundos dos precatórios do Fundef não podem ser utilizados para custear "pagamentos de rateios, abonos indenizatórios, passivos trabalhistas ou previdenciários, remunerações ordinárias ou outras denominações de mesma natureza, aos profissionais da educação", de modo que o descumprimento desta vedação resulta na aplicação das multas previstas nos arts. 57 e 58 da Lei 8.443/1992.
13.	Também em acréscimo ao que propôs a unidade técnica, julgo pertinente alertar à SecexEducação para que acompanhe o andamento das Ações Civis Públicas 8000287-20.2018.2018.8.05.0246 (remetida para a Justiça Federal/Subseção de Bom Jesus da Lapa) e 1000713-38.2020.4.01.3315 (Vara Federal Cível e Criminal da SSJ de Bom Jesus da Lapa-BA) , devendo a unidade representar ao Tribunal eventual conduta do Município de Serra Dourada/BA tendente a empregar os recursos do Fundef em desacordo com o Acórdão 1824/2017-TCU-Plenário, ratificado pelo Acórdão 2866/2018-TCU-Plenário (ambos de relatoria do Ministro Walton de Alencar) . 
14.	Ante o exposto, acolho, com os acréscimos por mim propostos, as manifestações da unidade instrutiva às peças 5 e 6, as quais integram as presentes razões de decidir, e VOTO no sentido de que seja adotado o Acórdão que ora submeto a este Colegiado.
TCU, Sala das Sessões Ministro Luciano Brandão Alves de Souza, em 23 de junho de 2020.
RAIMUNDO CARREIRO 
Relator